---
title: "Analiza smrti v Sloveniji"
author: "Vesna Zupanc"
output:
  pdf_document:
    includes:
      in_header: lib/styles.sty
    latex_engine: xelatex
  word_document: default
---

```{r setup, echo=FALSE, results='hide', message=FALSE}
# Če želimo nastaviti pisave v PDF-ju, odkomentiramo
# in sledimo navodilom v programu.
#source("fontconfig.r", encoding = "UTF-8")

# Uvoz vseh potrebnih knjižnic
source("lib/libraries.r", encoding = "UTF-8")
```

# Izbira teme

Analizirala bom umrljivost v Sloveniji. Podatke, ki jih bom pridobila bom analizirala po najpogostejših vzrokih za smrt, starosti ter številu smrti po občinah.

Cilj moje analize je predvsem spoznati, kaj je najpogostejši vzrok smrti pri nas, kakšna je najpogostejša starost za smrt, kako se to s časom spremija (če se) ter kje v Sloveniji je najvišja stopnja umrljivosti. 

Podatke sem pridobila iz spletnih strani:
http://pxweb.stat.si/pxweb/Database/Dem_soc/05_prebivalstvo/32_Umrljivost/05_05L10_umrli_SL/05_05L10_umrli_SL.asp

https://podatki.nijz.si/pxweb/sl/NIJZ%20podatkovni%20portal/NIJZ%20podatkovni%20portal__3%20Zdravstveno%20stanje%20prebivalstva__3a%20Umrli/?rxid=1bcad944-2947-4c49-8ea7-dfb7131f00e9

http://www.stat.si/StatWeb/glavnanavigacija/podatki/prikazistaronovico?IdNovice=401


***

# Obdelava, uvoz in čiščenje podatkov

```{r uvoz, echo=FALSE}
source("uvoz/uvoz.r", encoding = "UTF-8")
```

Uvozili smo podatke o občinah v obliki CSV s statističnega urada ter v obliki HTML
z Wikipedije. Poglejmo si začetka obeh uvoženih razpredelnic.

