---
title: "Analiza smrti v Sloveniji"
author: "Vesna Zupanc"
runtime: shiny
output:
  html_document:
    toc: yes
    number_sections: yes
---

```{r setup, echo=FALSE, results='hide', message=FALSE, warning=FALSE}
# Če želimo nastaviti pisave v PDF-ju, odkomentiramo
# in sledimo navodilom v programu.
#source("fontconfig.r", encoding = "UTF-8")

# Uvoz vseh potrebnih knjižnic
source("lib/libraries.r", encoding = "UTF-8")
```
\pagebreak

#IZBIRA TEME

Analizirala bom umrljivost v Sloveniji. Podatke, ki jih bom pridobila bom analizirala po najpogostejših vzrokih za smrt, starosti ter številu smrti po občinah.

Cilj moje analize je predvsem spoznati, kaj je najpogostejši vzrok smrti pri nas, kakšna je najpogostejša starost za smrt, kako se to s časom spremija (če se) ter kje v Sloveniji je najvišja stopnja umrljivosti. 

Podatke sem pridobila iz spletnih strani:

* https://podatki.nijz.si/pxweb/sl/NIJZ%20podatkovni%20portal/NIJZ%20podatkovni%20portal__3%20Zdravstveno%20stanje%20prebivalstva__3a%20Umrli/?rxid=1bcad944-2947-4c49-8ea7-dfb7131f00e9

* http://www.stat.si/StatWeb/glavnanavigacija/podatki/prikazistaronovico?IdNovice=401

* http://pxweb.stat.si/pxweb/Database/Dem_soc/05_prebivalstvo/32_Umrljivost/05_05L10_umrli_SL/05_05L10_umrli_SL.asp

* http://pxweb.stat.si/pxweb/Database/Dem_soc/05_prebivalstvo/32_Umrljivost/10_05L20_umrli_RE_OBC/10_05L20_umrli_RE_OBC.asp

* http://pxweb.stat.si/pxweb/Database/Dem_soc/05_prebivalstvo/10_stevilo_preb/10_05C20_prebivalstvo_stat_regije/10_05C20_prebivalstvo_stat_regije.asp

\pagebreak

#OBDELAVA, UVOZ IN ČIŠČENJE PODATKOV

```{r uvoz, echo=FALSE, message=FALSE, warning=FALSE}
source("uvoz/uvoz.r", encoding = "UTF-8")
```


## Podatki v obliki HTML

Uvozila sem podatke v obliki HTML iz spletne strani http://www.nijz.si/ ter v obliki HTML, kjer sem uvozila dve tabeli iz članka, ki je objavlen na http://www.stat.si. 

Pri podatkih sem namesto ene vrstice, ki se je potem ločila na dve, naredila dve novi vrstici. To sem naredila za povprečno starost umrlih ter pričakovano trajanje življenja, oboje posebej za moške in ženske. 
Pri obeh tabelah sem decimalne vejice zamenjala za pike in poskrbela da so številke spremenljivke res številke.

Poglejmo si tabeli:

```{r tabela1HTML, echo=FALSE}
kable(tabela1)
```



```{r tabela2HTML, echo=FALSE}
kable(tabela2)
```

## Podatki v obliki CSV

V obliki csv sem uvozila več tabel, nekaj sem jih uvozila tudi naknadno, saj sem jih potrebovala za vizualizacijo in napredno analizo. 

### TABELA1
Prva tabela prikazuje število umrlih glede na starost, spol ter leto.

  * __Starost__ (od 0 let do 100+ let) - _faktor_
  
  * __Spol__ (moški, ženski) - _imenska spremenljivka_
  
  * __Leta__ (2010 - 2014) - _številska spremenljivka_

Iz teh podatkov sem naredila novo tabelo, ki prikazuje število vseh umrlih, povprečno starost umrlih, število umrlih mlajših od 65 let ter stopnjo prezgodnje umrljivosti(delež umrlih mlajših od 65 let), vse glede na spol in leto. 
  
  * __Leta__ (2010 - 2014) - _številska spremeljivka_
  
  * __Spol__ (moški, ženski) - _imenska spremenjlivka_
  
  * __MERITVE__: 
  
    + _št.umrlih_
         
    + _Št. umrlih mlajših od 65 let_
            
    + _delež umrlih mlajših od 65 let_ - __prezgodnja umrljivost__


```{r tabelacsv, echo=FALSE}
kable(umrljivost)
```

### TABELA2

Druga tabela prikazuje število smrti glede na spol, regijo, leto ter osnovni vzrok smrti.
Za regije sem si izbrala statistične regije, leta pa ponovno od 2010 do 2014.

Moje spremenljivke so torej:
  
  * __Spol__ (moški, ženski) - _faktor_
  
  * __Regije__ (statistične regije) - _faktor_
  
  * __Leto__ (2010-2014) - _številska spremenljivka_
  
  * __Vzrok smrti__ (osnovni vzroki smrti) - _faktor_
  
  * __MERITEV__: _število umrlih_
  
__Osnovni vzroki smrti__ so:

  1. Neoplazme

  2. Bolezni obtočil

  3. Bolezni dihal

  4. Bolezni prebavil

  5. Poškodbe, zastrupitve in nekatere druge posledice zunanjih vzrokov


```{r Bolezni, echo=FALSE}
kable(head(umrli.vzrok))
```


Iz te tabele pa sem naredino novo (tabela `Umrli_regije`), da sem lažje analizirala stopnjo smrti po regijah in letih. Tabela `Umrli_regije` tako prikazuje število smrti po regijah, glede na leto.

```{r Umrli_regije, echo=FALSE}
kable(head(Umrli_regije))
```

### TABELA3

Naknadno sem uvozila še eno tabelo, ki prikazuje število prebivalcev v posamezni regiji, glede na spol, leto in starost.
  
  * __Regija__ (statistične regije) - _faktor_
  
  * __Spol__(moški, ženski) - _faktor_
  
  * __Starost__ (starostne skupine) - _faktor_
  
  * __Leto__ (2010-2014) - _številska spremenljivka_
  
  * __MERITEV__: _Število prebivalcev_

```{r prebivalci, echo=FALSE}
kable(head(prebivalci))
```

Iz te tabele sem naredila novo tabelo (tabela `Prebivalci_regije`), saj starosti ter spola pravzaprav za analizo stopnje umrljivosti po regijah nisem potrebovala. Nova tabela vsebuje le:
  
  * __Regija__ (statistične regije) - _faktor_
  
  * __Leto__ (2010-2014) - _številska spremenljivka_
  
  * __MERITEV__: _število prebivalcev_

```{r Prebivalci_regije, echo=FALSE}
kable(head(Prebivalci_regije))
```

### Združitev tabel `Previvalci_regije` ter `Umrli_regije`

Ker sem želela združiti tabeli `Previvalci_regije` ter `Umrli_regije` po regijah in letih, sem najprej morala popraviti regije tako, da so se usklajevale. V tabeli `Prebivalci_regije` sem tako morala spremeniti poimenovanje dveh regij, saj so bile poimenovane drugače, kot v `Umrli_regije`. Spremenila sem:
  
  * Posavska -> Spodnjeposavska
  
  * Primorsko-notranjska -> Notranjsko-kraška
  
Ko so se regije usklajevale, sem združila tabeli in tako dobila novo tabelo `Umrli_stopnje`, ki je prikazovala število prebivalcev ter št. umrlih v posamezni regiji, glede na leto. Tabeli sem nato dodala dva nova stolpca. V prvem dodanem stolpcu sem prikazala _grobo stopnjo umrljivosti_, ki se izračuna tako, da razmerje med številom umrlih ter številom prebivalcev pomnožimo z 100000. Drug dodan stolpec pa prikazuje ali je ta stopnja _nizka_, _normalna_ ali _visoka_.

Tako sem dobila tabelo, s stolpci:

  * __Regija__ (statistične regije) - _faktor_
  
  * __Leto__ (2010-2014) - _številska spremenjivka_
  
  * __St.Prebivalcev__ - _številska spremenjivka_
  
  * __Umrli__ - _številska spremenjivka_

  * __Groba.stopnja.umrljivosti__ - _številska spremenjivka_
  
  * __Stopnja__ - _urejenostna spremenjivka_ z leveli:
    
    + *nizka* (če je groba stopnja umrljivosti manjša ali enaka 1000)
    
    + *normalna* (če je groba stopnja umrljivosti med 1000 in 1600)
    
    + *visoka* (če je groba stopnja umrljivosti večja ali enaka 1600)
    
```{r Stopnje, echo=FALSE}

kable(head(Umrli_stopnje))

```

\pagebreak

#VIZUALIZACIJA

##Grafi

V prvem grafu sem prikazala povprečno starost umrlih, glede na spol ter leto. Opaziti je, da povprečna starost z leti narašča, ter da ženske povprečno živijo dlje kot moški.

```{r graf1, echo=FALSE}
ggplot(umrljivost, aes(x=Leto, y=Povprecna.starost, color=Spol)) + 
  geom_line(stat = "identity", show.legend=TRUE, aes(color = Spol, group=Spol)) + 
  scale_color_manual(name="Spol", values = c("Ženske"="red", "Moški"="blue")) + labs(title ="Povprečna starost umrlih")+
  theme_bw()
```

\pagebreak

Drugi graf prikazuje prezgodnjo umrljivost, glede na leto in spol. V grafu vidimo, da je prezgodnja umrljivost pri moških precej višja, kot pri ženskah, vednar pa z leti upada.

```{r graf2, echo=FALSE}

ggplot(umrljivost, aes(x=Leto, y=Prezgodnja.umrljivost, fill=Spol)) + 
  geom_bar(stat = "identity",position="dodge") + 
  scale_fill_manual(name="Spol", values = c("Ženske"="red", "Moški"="blue")) + labs(title ="Prezgodnja umrljivost")+
  theme_bw() 

```

\pagebreak

Tretji graf prikazuje delež umrlih glede na vzrok. Kot lahko vidimo, je naveč smrti posledica bolezni obtočil, takoj za njimi do Neoplazme, majši delež pa predstavljajo bolezni dihal, prevavil ter posledice zunanjih vzrokov.

```{r graf3, echo=FALSE}

ggplot(umrli.vzrok %>% group_by(Vzrok) %>% summarise(Umrli = sum(Število.umrlih)),
       aes(x=factor(1), y=Umrli, fill=Vzrok)) + 
  geom_bar(width = 1, stat = "identity") + 
  coord_polar(theta = "y") + 
  labs(title ="Število umrlih po vzroku smrti", x="", y="")+
  scale_y_continuous(breaks=NULL)+
  theme_minimal()+
  guides(fill=guide_legend(ncol=2, title=NULL)) + 
  theme(legend.position = "bottom")


```
\pagebreak

##Zemljevid

Na zemljevidu Slovenije sem prikazala grobo stopnjo umrljivosti v posamezni regiji. Nizko stopnjo sem obarvala zeleno, višja kot je stopnja pa vedno bolj rdeče. 
Kot vidimo na zemljevidu, imata Gorenjska ter Podravska najnižji stopnji, saj sta obarvani najbolj živo zeleno, precej visoki stopnji umrljivosti pa imata Goriška ter Osrednjaslovenija.


```{r vizualizacija, echo=FALSE, message=FALSE, warning=FALSE}
source("vizualizacija/vizualizacija.r", encoding = "UTF-8")
print(Zemljevid.Umrli)
```

\pagebreak

#NAPREDNA ANALIZA

##Razdelitev regij na skupine
```{r analiza, echo=FALSE, results='hide', message=FALSE, warning=FALSE}
source("analiza/analiza.r", encoding = "UTF-8")
```

Najprej sem podatke o stopnji umrljivosti po regijah razvrstila v 3 skupine, glede na to koliko so oddaljeni od povprečij. Podatke sem prikazala na zemljevidu. Regije, ki so najbližje centroidom vsake skupine pa so:

```{r skupine, echo=FALSE}

kable(REG)

```

Zemljevid, kjer so skupine obarvane s 3 različnimi barvami:

```{r zemljevid_skupine, echo=FALSE}

print(ZEM1)

```

##Analiza povezanosti med starostjo in številom umrlih

Želela sem ugotoviti, ali obstaja kakšna povezanost med starostjo in število umrlih pri tej starosti. Uporabila sem povezanost med umrlimi in starostjo s formulo, ki se glasi: $Umrli ~ Starost + I(Starost^2) + I(Starost^3) + I(Starost^4) + I(Starost^5) + I(Starost^6)$. Formula je precej dolga, še vedno pa prileganje ni dobro. Ugotovila pa sem, da število umrlih s starostjo narašča, potem pa hitro pade, kar je verjetno posledica tega, da je zelo starih prebivalcev malo in zato je tudi število umrlih pri teh starostih manj.

```{r starost-umrli, echo=FALSE}

print(GRAF1)

```

Ugotovila sem, da bi bilo bolje primerjati kakšen je procent umrlih pri določeni starosti, glede na vse umrle. Zato, da sem to lahko primerjala, sem najprej potrebovala novo tabelo, ki mi prikazuje število prebivalcev glede na starost in jo združila z tabelo, ki prikazuje število umrlih glede na starost.
Moja nova tabela:

```{r TABELA3, echo=FALSE}

kable(head(TABELA3))

```

Iz te tabele sem potem naredila model, kjer sem uporabila funkcijo `gam`, ter narisala graf, ki z modro črto kaže povezanost med starostjo in procentom umrlih.

```{r starost-procent, echo=FALSE}

print(GRAF2)

```

Kot vidimo v grau, procent umrlih najprej narašča zelo počasi, potem pa vedno hitreje, kar je pravzaprav pričakovano.

Z funkcijo `gam` pa sem naredila tudi napoved procenta umrlih za starost od 100 do 115 let, za katere pravzaprav nisem imela podatkov. Napoved prikazujem v tabeli:

```{r NAPOVED1, echo=FALSE}

kable(NAPOVED1)

```

##Napoved za povprečno starost umrlih

Kot zadnjo analizo pa sem naredila napoved za povprečno starost umrlih od leta 2015 do leta 2025. Napovedi sem naredila posebej za moške in ženske, ter jih prikazala v tabeli:

```{r NAPOVEDF2, echo=FALSE}

kable(NAPOVED2)

```

#SHINY APLIKACIJA

Za zaključek pa sem naredila še aplikacijo Shiny, v kateri si lahko pogledamo nekaj podatkov, grafov in zemljevid.

```{r shiny, echo=FALSE}

shinyAppDir("shiny", options = list(width = "100%", height = 900))

```
